臺灣臺中地方法院刑事判決　　　　　　　　　　　 八十八年度易字第二三六八號
　　公　訴　人　臺灣臺中地方法院檢察署檢察官
　　被　　　告　己○○
右列被告因詐欺案件，經檢察官提起公訴（八十六年度偵字第一四０五三號），本院
判決如左：
    主  文
己○○無罪。
    理  由
一、公訴意旨略以：被告己○○與丁○○、丑○○、辛○○、庚○○、戊○○（以上
    五人審理中）及癸○○（另行簽分他案辦理）共同意圖為自己不法之所有，明知
    戊○○位於桃園市○○○段水汴頭小段一三七之一、一三七之二、一三七之三地
    號土地係墓地，並無價值，先製造假象，由子○○（業經另案無罪判決確定在案
    ）己○○出面向戊○○購買該等土地，藉此提高土地交易價值之假象，再於民國
    八十三年五月間，由丑○○前往乙○○○○鎮農會（以下簡稱清水農會），表示
    欲以前述土地貸款新台幣（下同）一億元，丁○○明知該土地為無價值之墓地，
    農會無核准貸放如此鉅額款項之可能，為掩飾該情，與該農會不知情之覆審人員
    壬○○（業經台灣台中地方法院檢察署檢察處分不起訴）前往該地會勘，由丑○○、辛○○故意訛指前述土地旁之桃園市○○路附近之一塊整地完畢之空地，並
    提供桃園縣政府工務局核發之土地使用分區證明書，指出前述土地屬「南嶺新市
    鎮都市計劃」之林口特定區，佯稱準備興建保齡球館之用，致壬○○信以為真，
    認為該地可以貸款七千六百萬元之後，即由辛○○出面與子○○簽訂買賣契約書
    ；並於八十三年六、七月間找不知情之卯○○、洪世洋、吳光亮配合申請八十一
    年度綜合所得稅稅額證明書，再於八十三年七日至清水鎮戶政事務所辦理該三人
    之戶籍遷入乙○○○○鎮○○路二０五之四號之手續後，即以庚○○、卯○○、
    洪世洋、吳光亮為借款人，丑○○、戊○○為連帶保證人，以前述桃園市○○○
    段水汴頭小段一三七之二、一三七之三地號墓地作為擔保，丑○○並於同年月十
    九日陪同卯○○、洪世洋、吳光亮、庚○○等四人前往清水農會辦理開戶及對保
    手續，復於同年月二十日與庚○○、辛○○陪同戊○○、子○○前往農會辦理開
    戶及對保之手續，當日清水農會即核發卯○○、洪世洋、吳光亮及庚○○每人各
    一千九百萬元之貸款款項，並入其四人之帳戶，除經信用部主任寅○○要求上開
    四名借款人之戶頭至少應留下一百萬元外，其餘款項均依丑○○、辛○○之指示
    ，分別提領現金或換取台灣省合作金庫之支票，或以轉入台新銀行台中分行或台
    北區中小企業銀行信義分行己○○帳戶內等方式提領，計戊○○得款九百萬元，
    子○○得款一千八百萬元、癸○○得款六百五十萬元、辛○○得款四百五十萬元
    ，另丁○○得款二百五十萬元，餘由丑○○、甲○○、庚○○均分。卯○○、洪
    世洋、吳光亮及庚○○八十四年二月間起就前述借款即未再繳納本金及利息，另
    寅○○亦接獲檢舉函，清水農會至此始知受騙，因認被告己○○涉犯刑法第三百
    三十九年第一項之詐欺取財罪嫌。
二、公訴人認被告己○○犯詐欺取財罪嫌，無非以共同被告庚○○於偵查中曾提出如
    下內容自白書：「本件係由鑫鑫代書負責人王濡君（之後改名為甲○○）介紹清
    水農會徵信員丁○○（之後改名為李厚佑）與葉明清（之後改名為丑○○）認識
    ，再由辛○○與癸○○介紹戊○○所有之土地向清水鎮農會超貸，資金是由癸○○提供位於草屯鎮之土地向清水鎮農會借得九百萬元給丑○○與甲○○夫婦操作
    ，再由丑○○、辛○○、癸○○、庚○○到台北市五聖公司與負責人子○○簽約
    ，其中戊○○之土地款是九百萬元，子○○實得一千八百萬元，癸○○六百五十
    萬元，辛○○四百五十萬元，徵信員李厚佑二百五十萬元，其餘由丑○○與甲○○夫婦、庚○○分三分平分，我能與丑○○平分係因清水鎮農會之李厚佑每星期
    都有一或二天到台中之酒店消費，都是由我支付，那段時間大概有八、九個月，
    至少花了我三百萬元，另外丑○○與辛○○還以二百萬元買郭明建位於國姓鄉之
    水利地向清水鎮農會超貸，借得九百萬元，其中丁○○得五十萬元，另外裝修丁○○之以太太名義買的位員林的房屋花了三十六萬元，其餘郭明建、丑○○、辛○○平分，丁○○說只要把土地拍賣掉就沒事了，本來十一月十三日開庭，我有
    到地檢署，因看到丑○○帶好多人在門口，使我不敢出庭，因為丑○○曾打電話
    給我，說我如果出庭，要把我打死，通話內容我都有錄音存證，以上陳述句句屬
    實，請檢察官明察」，該自白書之內容，核與共同被告丁○○在調查站稱：「我
    在八十二年間擔任本農會放款徵信貸款業務後，因丑○○之妻甲○○多次在本農
    會辦理貸款而認識，並透過甲○○認識丑○○，而在八十三年五月間丑○○向本
    農會詐稱前述貸款案，又偕同辛○○以從事代書業務名義及庚○○以經營ＫＴＶ
    業務名義介紹與我認識，其間並經常有往來，．．．．之後八十三年六月間丑○○又提供國姓鄉○○段三之二十一地號土地，並以林淑僑之土地為借款人之名義
    向清水農會申請借款九百萬元，當時丑○○帶伊至抵押物現場會勘時，亦故意以
    前述不法之方法指界較原擔保價值較高之不實地點取信予我，且亦不找尋該土地
    所有權人郭明達會同在場勘，致使本農會因無法確保債權而形成呆帳，造成本農
    會之損失。」等情相符，及卷附申請貸款書、授信覆核報告表、土地及建物登記
    簿謄本、支票等物，為其主要論據。
三、按犯罪事實應依證據認定之，無證據不能推定其犯罪事實；不能證明被告犯罪者
    ，應諭知無罪之判決，刑事訴訟法第一百五十四條、第三百零一條第一項分別定
    有明文。次按認定不利於被告之事實，須依積極證據，苟積極證據不足為不利於
    被告事實之認定時，即應為有利於被告之認定，更不必有何有利之證據；事實之
    認定，應憑證據，如未能發現相當證據，或證據不足以證明，自不能以推測或擬
    制之方法，以為裁判基礎，亦有最高法院三十年上字第八一六號、四十年台上字
    第八六號著有判例可資參照。再按刑法上之共同正犯，以有意思聯絡及行為之分
    擔為要件（最高法院六十九年台上字第四九一三號、十八年上字第六七三號判例
    意旨參照）；又依司法院大法官會議釋字第一０九號解釋意旨，必須以自己共同
    犯罪之意思，參與實施犯罪構成要件以外之行為，或以自己共同犯罪之意思，事
    先同謀，而由其中一部分人實施犯罪之行為，始屬共同正犯。訊據被告己○○固
    不諱言曾受子○○之委託，以代理人之名義向共同被告戊○○購買前述三筆土地
    ，然尚未辦理移轉登記，即將其中桃園市○○○段水汴頭小段一三七之二、一三
    七之三地號二筆土地之土地與戊○○間買賣契約之買受人資格（即土地權利讓與
    契約）讓受與共同被告辛○○、洪世洋，然堅決否認有何詐欺取財犯行，並辯稱
    ：因好友李奇寶於八十一年間與他人共同集資購得前述三筆土地周圍之土地即桃
    園市○○○段水汴頭小段一四一、一三九、一三七、一三七之四地號土地，原擬
    蓋設兼具禪寺及納骨功能之建築，侑於土地面積不夠，始憶及李奇寶所有土地旁
    荒地，得以合併權充建築使用之法定空地比，經向地政機關探詢，得知桃園市○○○段水汴頭小段一三七之一、一三七二及一三七之三等三筆土地係戊○○所有
    ，與所有權人戊○○洽談後，除表示土地給人家作墓使用，五坪一個約一萬元，
    除同意出售外，並於八十二年十月廿三日以一百萬元簽約，嗣因納骨塔工程未獲
    臨近居民同意及房地產經營困難，乃以其中桃園市○○○段水汴頭小段一七三之
    二、一七三之三地號土地，由五聖公司負責人子○○向裕凱工業股份有限公司（
    下稱裕凱公司）設定最高限額六百五十萬元之抵押權後，向該公司借款五百萬元
    ，嗣後有多組人馬接洽價購上開土地事宜，於八十三年七月十二日，由伊出面就
    上開二筆地與辛○○、洪世洋簽訂土地權利讓與契約，以二千八百五十萬元讓與
    辛○○、洪世洋，簽約當日僅收受面額七百萬元之支票，餘款待渠等向銀行貸款
    核發後支付。伊係伊雙方約定，僅於核貨款項准許後，與丑○○相約在清水農會
    收取尾款，既未與清水農會人員接洽貸款情事，更未偕同清水農會人員至前述土
    地之現場履勘，更未前往清水農會申辦貸款，且將前述價金尾款交付子○○，未
    曾對清水農會施詐以詐取財物等語。經查：
    公訴人起訴之事實皆係依據以共同被告庚○○之名自居之自白書內容，然經檢察
   官偵查及本院審理調查時多次傳喚，均未見共同被告庚○○到院陳述該紙自白書
    是否伊所為，又該自白書所述情形是否屬實，依刑事訴訟法直接審理原則，實無
    法僅憑該紙真偽不明之自白書，採為論罪之基礎；再查：
（一）被告己○○曾否協同共同被告丑○○、辛○○、李厚佑及當時任清水農會信用
      部副主任即覆審人員壬○○，前往桃園市會勘土地？或向壬○○誣指他筆土地
      為桃園市○○○段水汴頭小段一三七之二、一三七之三地號土地？又被告己○○曾否參與共同被告丑○○等人向清水農會以桃園市○○○段水汴頭小段一三
      七之二、一三七之三地號土地申辦貸款事宜？
      共同被告李厚佑在調查站、本院八十九年度易字第一六九六號案件審理中及本
      件審理中，均供稱於八十三年五月間在清水鎮農會任職，擔任徵信、放款業務
      承辦丑○○以桃園市○○○段水汴頭小段一三七之二、一三七之三地號土地辦
      理貸款案件，係由丑○○出面洽談後，與當時清水鎮農會信用部副主任壬○○
      於八十三年五月間由丑○○、辛○○帶路，共同前往桃園市勘查土地。會勘過
      程被告己○○並未同往等情，有調查站筆錄、另八十九年度易字第一六九六號
      案件之訊問筆錄及本院審理筆錄可參，再佐以共同被告李厚佑及證人壬○○均
      表示本件土地核貸案暴發弊案前，就上述土地，僅於八十三年五月間由丑○○
      、辛○○陪同會勘土地一次，亦有前開筆錄可考，足證，被告己○○既未曾協
      同丑○○等人與清水農會人員前往會勘土地，更不曾誣指他筆土地供清水農會
      人員勘驗甚明。又依證人許東獄、共同被告李厚佑在台中縣調查站述，本件申
      請辦理貸款事宜，均由丑○○接接觸辦理，且依許東獄前開陳述內容顯示，本
      件申貸業務，僅在會勘時與客戶有接觸，之後之行為均係農會之書件審核，亦
      證被告己○○在申貸過程中未參與其事，亦難認其與共同被告丑○○間就向清
      水農會申辦貸款之事，有何意思聯絡及行為分擔。
（二）被告己○○先後取得之七百萬元及一千二百三十萬元之原由，是否知悉丑○○
      持有該款項之原因？
  １、查被告己○○受子○○之委託，與辛○○、洪世洋二人於八十三年七月十二日
      ，就桃園市○○○段水汴頭小段一三七之二、一三七之三地號土地訂立土地權
      利讓與契約書，雙方約定由辛○○、洪世洋二人以二千八百五十萬元之價格受
      讓前述土地，第一次付款於簽約當時，由洪世洋、辛○○二人給付己○○七百
      萬元，餘款則於八十三年七月十八日給付完畢等情，有己○○提出之土地權利
      讓與契約書，及付款人均為臺灣省合作金庫臺中支庫，帳號四七─五號、發票
      人：臺中市農會、票號ＧＦ0000000號、發票日：八十三年七月十一日
      、面額四百萬元之支票一紙，帳號二五─四號、發票人：臺中縣大里市農會、
      票號：ＬＥ0000000號、發票日：八十三年七月十二日、面額一百萬元
      之支票一紙，帳號三─０號、發票人：臺中市第二信用合作社、票號：ＬＥ0
      000000號、發票日：八十三年七月十二日、面額：五十萬元之支票一紙
      暨同前之三─０號帳戶、票號：ＧＦ0000000號，發票日：八十三年七
      月十一日，面額一百五十萬元之支票一紙（以上均影本）附卷可稽。又桃園市
      ○○○段水汴頭小段一三七之二、一三七之三地號土地於八十二年七月之公告
      現值均為每平方公尺二萬四千元，另該二筆土地之面積分別為六百一十一平方
      公尺及一千五百七十六平方公尺，亦有桃園縣桃園地政事務所地價證明書一件
      及土地登記簿謄本二件（以上均影本）附卷可稽，則以該二筆土地之八十二年
   公告現值計算，其價值應達五千二百四十八萬八千元（24000X(611+1576)
      =00000000）。另證人即清水鎮農會覆審人員李東獄在台中縣調查站亦證稱：
      與李厚佑前往土地現場會勘時，曾訪查當地土地市價每坪約二十萬元，在核發
      本件貸款時，亦曾以電話向桃園市農會信用部查估人員詢問本件擔保物市價，
      桃園市農會人員告稱該擔保物市價每坪約二十餘萬元，而該擔保物面積為六百
      六十一點五坪，市價約一億三千餘萬元等語，本件土地顯非無價值之土地，則
      被告己○○受子○○之委託，將該二筆土地之增值稅及應繳納之規費扣除後，
      以二千八百五十萬元之價格出售予洪世洋、辛○○二人，並無價格過高之情事
      ，應可採信。
  ２、被告己○○陳稱受子○○之託與辛○○、洪世洋二人簽訂土地權利讓與契約書
      之翌日，即將受領之七百萬元支票款，其中五百萬元用以清償積久裕凱公司之
      五百萬元抵押債款等情，有證人謝朝誠、蔡俊利在本院八十九年度易字第一六
      九六號訊問筆錄可證，勘信為真正。又該支票兌現日期，尚在清水鎮農會核准
      庚○○、卯○○、洪世洋、吳光亮等人具名以前述土地申請貸款之前，倘被告
      己○○與辛○○、洪世洋就前述土地訂定之權利讓與契約書，純係為製造該等
      土地具有交易價值之假象以取信清水鎮農會，被告己○○應無實際取得該契約
      內所約定第一期價金之可能，此益徵被告己○○確係受子○○之託，有意出讓
      前述土地權利並收取價金，從而自難認其與辛○○、洪世洋二人簽訂前述契約
      ，與丑○○等六名共同被告被訴向清水鎮農會詐取財物之罪嫌間有何關聯。
  ３、再查，庚○○、卯○○、吳光亮、洪世洋四人於八十三年七月二十日各向清水
      鎮農會貸得一千九百萬元，其中庚○○支領現金一千五百五十萬元，另支領二
      百五十萬元換取發票人清水鎮農會、付款人臺灣省合作金庫沙鹿支庫、帳號一
      六─０號、票號：0000000號、面額二百五十萬元之支票一張，餘一百
      萬元繳息；卯○○支領一千八百萬元後匯入臺新銀行臺中分行、戶名卯○○、
      帳號00000000000000號帳戶，餘一百萬元繳息；吳光亮支領一
      千二百三十萬元後匯入臺北區中小企業銀行信義分行、戶名己○○、帳號：0
      000000000000號帳戶內，另五百七十萬元匯入臺新銀行臺中分行
      、戶名卯○○、帳號00000000000000號帳戶，餘一百萬元繳息
      ；洪世洋支領八百八十萬元匯入臺新銀行臺中分行、戶名卯○○、帳號000
      00000000000號帳戶，另支領九百二十萬元換取發票人清水鎮農會
      、付款人臺灣省合作金庫沙鹿支庫、帳號一六─０號、票號：0000000
      號、面額九百二十萬元之支票一張，餘一百萬元繳息，有臺中縣清水鎮農會八
      十五年七月二十五日（85）清鎮農信字第一五八四號函一件附偵查卷可按。另
      前述發票人清水鎮農會、付款人臺灣省合作金庫沙鹿支庫、帳號一六─０號、
      票號：0000000號、面額二百五十萬元之支票一張，係由庚○○提示；
      發票人清水鎮農會、付款人臺灣省合作金庫沙鹿支庫、帳號一六─０號、票號
      ：0000000號、面額九百二十萬元之支票一張，則於八十三年七月二十
      三日，由案外人丙○○於臺灣中小企業銀行北桃園分行所開設之000000
      00000號帳戶提示，復有臺中市第二信用合作社中華民國八十九年五月二
      十五日中市二信總字第二九五號函及臺灣中小企業銀行北桃園分行中華民國八
      十九年八月十九日（八九）北桃字第００二四四號函各一件附卷可考。被告己○○所述：前述二筆土地買方於簽約時先付面額七百萬元之支票，另外二千一
      百五十萬元，因買方資金不足，表示要向清水鎮農會貸款之後才支付。後來買
      方貸得款項後，匯款九百多萬元給該等土地原地主戊○○，另一千二百三十萬
      元則匯入伊之帳戶，伊再提領出來轉匯給被告等語。核與前揭函示意旨相符，
      則本件清水鎮農會貸放予庚○○、洪世洋、卯○○、吳光亮四人之款項共七千
      六百萬元，被告己○○僅取得一千二百三十萬元，公訴人認定被告自清水鎮農
      會核放之貸款中取得一千八百萬元，除依據庚○○於偵查中提出之自白書外別
      無其他佐證，而該自白書核屬證人即共同被告庚○○於審判外之陳述，有違刑
      事訴訟法直接審理主義及言詞審理主義之本旨，依同法第一百五十九條規定，
      自不得採為認定事實之依據，故公訴人於起訴書犯罪事實欄所為該部分之記載
      ，尚無足採。又被告己○○受溥竹村之託與洪世洋、辛○○於簽訂前述土地權
      利讓與契約書時，雙方即約定買方應給付之第二期價金，於買方以前述二筆土
      地向清水鎮農會貸得款項後再行支付等情，已據己○○陳明如前，是被告己○○係依據與洪世洋及辛○○所訂之前述權利讓與契約書約定，取得該一千二百
      三十萬元之第二期價金，尚無從因被告取得之該筆價金係由丑○○、庚○○、
      洪世洋、卯○○、吳光亮等人向清水鎮農會所貸得，即推論被告與其等向清水
      鎮農會申請辦理以前述土地貸款之事有何意思聯絡。
（三）末查，公訴人認被告己○○就上述三筆土地陸續簽訂之買賣及讓渡契約書均係
      不實，僅係藉此假造上述三筆土地之交易紀錄及價格，無非以共同被告庚○○
      於偵查中提出之自白書，惟該自白書違刑事訴訟法所採直接審理主義及言詞審
      理主義，不得據此作為認定被告有罪之唯一證據，再審酌己○○提出之與戊○○及辛○○、洪世洋間之不動產買賣及讓渡契約，苟被告己○○與共同被告丑
      ○○共同意圖隱匿上述三筆土地供他人設置墳墓一事，衡諸常情，豈有將土地
      上有墳墓及土地現有墓園之使用人繼續使用，不得再重入新墓園等字樣載於契
      約中之理；又相關買賣及土地權利讓與契約，果係虛設上述土地之交易紀錄，
      藉此捏造土地之價格，理當於共同被告丑○○以卯○○、洪世洋及吳光亮等三
      名人頭向清水農會借貸時，將上開虛設之交易紀錄等資料提出予清水農會，然
      丑○○於本件向清水農會核貸過程，未曾提出或述及己○○就上述土地所為之
      前開買賣情事，業經共同被告即清水農會徵信人員李厚佑陳明在卷，公訴人對
      於被告己○○就上述土地所為之商業買賣及讓與行為既未能舉證證明不實，自
      不得僅以庚○○之自白書，據為對被告不利之認定。
（五）綜上所述，庚○○、洪世洋、卯○○、吳光亮四人於八十三年七月間以桃園縣
      水汴頭段水汴頭小段一三七之二、一三七之三地號土地向清水鎮農會申請貸款
      一事，實係先由丑○○與承辦人員李厚佑接洽，次由丑○○、辛○○帶領李厚
      佑及壬○○至桃園市勘查土地，再由庚○○、洪世洋、卯○○及吳光亮四人出
      面向清水鎮農會申請貸款，申請貸款當日，係由丑○○將空白之申請資料交付
      前述具名之申請人填寫後代為送件，上開申辦貸款過程中，並無任何證據證明
      被告曾參與其事，自難認被告與上述諸人就以前述二筆土地向清水鎮農會申請
      貸款一事有何意思之聯絡及行為之分擔。至於被告曾受子○○之託，藉由其個
      人帳戶取得一千二百三十萬元，乃洪世洋、辛○○依據其等與被告己○○所簽
      訂土地權利讓與契約書約定應給付之價金，亦無從因被告取得該筆款項，即推
      論被告與前述諸人向清水鎮農會申請貸款之事有何關聯。此外，本院復查無其
      他積極證據，足資證明被告有何公訴人所指之詐欺取財犯行，既不能證明被告
      犯罪，自應諭知無罪之判決。
據上論斷，應依刑事訴訟法第三百零一條第一項，判決如主文。
中      華      民      國    九十一    年      四      月      三      日
                              臺灣臺中地方法院刑事第二庭
                                      法  官  林  靜  芬
右正本證明與原本無異。
如不服本判決，應於判決送達後十日內向本院提出上訴狀，上訴於臺灣高等法院臺中
分院（須附繕本）。
                                      書記官
中      華      民      國    九十一    年      四      月      四      日
